【裁判字號】    99,監,302
【裁判日期】    991206
【裁判案由】    酌定未成年人監護人等
【裁判全文】
臺灣臺中地方法院民事裁定               99年度監字第302號
聲  請  人  戊○○
代  理  人  陳建勛律師
相  對  人  甲○○
代  理  人  呂秀梅律師
複  代理人  丁○○
上列當事人間聲請酌定未成年人監護人等事件，本院裁定如下：
    主  文
對於聲請人與相對人所生未成年子女乙○○（男、民國○○○年
○月○日生）、丙○○（男、民國○○○年○月○日生）權利義
務之行使或負擔，均酌定由聲請人任之。
相對人應自本裁定確定之日起至未成年子女乙○○、丙○○成年
之日止，按月於每月五日前，分別給付聲請人關於未成年子女乙
○○、丙○○之扶養費每月各新臺幣壹萬壹仟壹佰肆拾壹元。如
遲誤一期履行，其後之給付視為亦已到期。
程序費用由聲請人負擔。
    理  由
一、本件聲請意旨略以：聲請人與相對人原為夫妻關係，並育有
    未成年子女乙○○（男、民國○○年○月○日生）、丙○○（男
    、83年10月2日生）。嗣聲請人對相對人向本院訴請離婚，
    於99年8月11日以99年度婚字第448號離婚等事件中雙方和解
    離婚成立，惟就未成年子女乙○○、丙○○權利義務之行使
    或負擔並未約定。相對人婚後經常對聲請人施以家庭暴力，
    聲請人對相對人施暴乙事原多隱忍，詎相對人於96年6月間
    發生外遇，擅自搬離住處，自此拒絕給付家庭生活費用。未
    成年子女乙○○、丙○○自出生後，均由聲請人獨自負擔實
    際照顧責任，彼此間之親子互動極佳，聲請人無疑是乙○○
    、丙○○最信任、依賴之照護者。又相對人於96年6月間離
    家至今，從未主動探望或關心乙○○、丙○○，更未支付乙
    ○○、丙○○之任何生活費。是為未成年子女乙○○、丙○
    ○之最佳利益，爰聲請酌定對於未成年子女乙○○、丙○○
    之權利義務由聲請人行使負擔。又父母對於未成年子女之扶
    養義務，不因結婚經撤銷或離婚而受影響，民法第1116條之
    2定有明文。查行政院主計處編印之臺灣地區家庭收支調查
    表，臺中縣97年度平均每人每月平均支出為新臺幣（下同）
    18,929元，而上開消費金額應是目前最能正確反應國民生活
    水準之數據。聲請人獨自教養乙○○、丙○○，經濟之付出
    外，對於乙○○、丙○○照護所花之心力、精神，均遠甚於
    相對人，聲請人對子女無形之照護，自可評價為扶養費之一
    部。且依相對人所述，其每月收入至少4萬5千元，98年度年
    所得有88萬餘元，經濟條件很好，應是有能力分擔較多之扶
    養費才是，且因相對人平時未任照顧子女之責，本較有時間
    獲取經濟上之報酬，令其負擔較高之扶養費，亦符公平原則
    。是相對人與聲請人應以3比1之比例分別分擔乙○○、丙○
    ○之扶養費，即相對人每月應分擔之乙○○、丙○○扶養費
    各為14,197元等語。
二、相對人則以：聲請人指述相對人對聲請人有家暴之行為，且
    自96年6月外遇後即擅自搬離住處未曾返家，並非事實，相
    對人並無外遇，亦無擅自離家，聲請人自96年6月起拒絕相
    對人返家，並於97年12月6日將相對人所有物寄至相對人工
    作場所，復於98年3月間將松竹路房屋出售，逕自搬遷至清
    水鎮，致相對人無家可歸。又相對人工作地點在南投縣信義
    鄉農會，本來自週一到週五均住南投，假日才能回臺中居住
    ，自96年6月起相對人仍為聲請人及子女支付生活費用、學
    費、手機費等，且長子上課經常遲到或未到學校，聲請人竟
    又私自將子女轉學，隔絕父子交往。未成年子女乙○○、丙
    ○○為男性，且正值青春叛逆，最需有父親引導，況相對人
    經濟較穩定，與相對人母親同住，居住環境良好，且居住附
    近之兄、姐妹均可協助照顧。又聲請人以臺中縣97年度平均
    每人每月平均支出為據計算子女扶養費，其中煙草、汽機車
    保險費支出、交工具購置費、非消費支出等，依子女實際年
    齡實無需花費，此外相對人月薪僅4萬4千餘元，其他30多萬
    元部分為獎金或加給，且尚有負債高達三、四百萬元，並需
    奉養母親，希望酌減子女之扶養費用等語。
三、按夫妻離婚者，對於未成年子女權利義務之行使或負擔，依
    協議由一方或雙方共同任之。未為協議或協議不成者，法院
    得依夫妻之一方、主管機關、社會福利機構或其他利害關係
    人之請求或依職權酌定之，民法第1055條第 1項定有明文。
    再者，法院為民法第1055條裁判時，應依子女最佳利益，審
    酌一切情狀，參考社工人員之訪視報告，尤應注意左列事項
    ：(1)子女之年齡、性別、人數及健康情形。(2)子女之意願及
    人格發展之需要。(3)父母之年齡、職業、品行、健康情形、
    經濟能力及生活狀況。(4)父母保護、教養子女之意願及態度
    。(5)父母子女間或未成年子女與其他共同生活之人間之感情
    狀況，民法第1055條之1亦定有明文。
四、聲請人主張其與相對人原為夫妻關係，並育有未成年子女乙
    ○○（男、81年1月9日生）、丙○○（男、83年10月2日生
    ）2人，嗣聲請人對相對人向本院訴請離婚，於99年8月11日
    以99年度婚字第448號離婚等事件中雙方和解離婚成立，惟
    就未成年子女乙○○、丙○○權利義務之行使或負擔並未約
    定等事實，業經本院依職權調閱本院99年度婚字第448號離
    婚等案卷核閱無訛，應堪信為真正。則揆諸民法第1055條第
    1項之規定，聲請人聲請本院酌定未成年子女乙○○、丙○
    ○之親權人，自屬有據。聲請人復主張相對人對其實施家庭
    暴力，自96年6月起長期未與未成年子女乙○○、丙○○共
    同生活，且多年以來未曾扶養、探視未成年子女乙○○、丙
    ○○等事實，並據證人即未成年子女丙○○到庭證述：「目
    前就讀高一。（多久無與爸爸同住？）我國一時，爸爸就無
    與我們同住。（爸爸、媽媽離婚後有監護問題，有何意見？
    ）希望由媽媽擔任我的監護人。（爸爸離家後，有無回來看
    你們？）無。」等語；另據證人即未成年子女乙○○到庭證
    述：「目前讀高二，我是兩造的兒子。目前與媽媽、弟弟同
    住。（多久無與爸爸同住？）從國三開始。（爸爸、媽媽離
    婚後有監護問題，有何意見？）希望由媽媽擔任我的監護人
    。（為何想要讓媽媽監護？）因爸爸都不理我們，且並無支
    付生活費用給我們。（爸爸離家後，有無回來看你們？）無
    。（如果讓媽媽擔任監護人，法律上爸爸有探視權利，對此
    有何意見？）希望爸爸支付生活費及學費。但不希望爸爸探
    視我們，因爸爸常常打我媽媽，我看過爸爸在我與弟弟面前
    拿刀子架在媽媽脖子上，有二次，是不同天，我們都有看到
    」等語，未成年子女乙○○、丙○○並表明因相對人有暴力
    傾向，對兩人不加理會，亦未支付生活費用，故不願由相對
    人監護（均參本院99年9月6日訊問筆錄）。據此，聲請人之
    主張，堪信為真實。相對人到庭雖否認上情，並以前詞置辯
    ，惟相對人並未舉證以實其說，復不能證明乙○○、丙○○
    所為證詞係受教唆而有偏袒迴護聲請人之情，相對人空言否
    認，自難憑採。
五、又按所謂監護（即子女權利義務之行使或負擔，亦稱親權）
    ，除生活保持外，尚包括子女之教育、身心之健全發展及培
    養倫理道德等習性在內，應就兩造之職業、經濟狀況、監護
    能力及其子女之多寡等一切情況，通盤加以考慮。本件經本
    院依職權函請臺中縣政府、南投縣政府分別委託財團法人臺
    中市龍眼林社會福利慈善事業基金會（下簡稱龍眼林基金會
    ）進行訪視調查，聲請人部分，訪視結果略以：1.案主們（
    即未成年子女乙○○、丙○○）表示曾目睹案父（即相對人
    ）打案母（即聲請人），且案主一（即未成年子女乙○○）
    現談論到案父仍感害怕，對與案父接觸案主一是較為排斥，
    若案主們由案父監護，恐影響案主們日後身心發展狀況。2.
    案母教養方式適切案主們目前的需求，雖案母每月所得不高
    ，但支持系統尚健全，目前支出各項開銷尚不構成問題。3.
    案母對於案主們的發展狀況有清楚的了解，且案母與案主們
    的親子互動關係良好，目前案母是具有相當的教養能力。4.
    經由訪視過程，訪視社工人員的建議：案母適合擔任案主們
    之監護人等語，此有龍眼林基金會99年7月14日財龍監字第
    0991049號函暨所附訪視報告在卷可稽。另相對人部分，訪
    視結果略以：據訪視結果，案父可擔任兒少的監護人，且其
    有穩定的工作收入可維持基本的生活開銷，雖目前未與案主
    們同住，但在家中也已規劃好案主們未來的居住安排，故案
    父可擔任案主們的監護者，但因社工僅能訪視一方，故仍請
    法院參照另一方的訪視報告後由鈞院酌處，針對兒少最大利
    益選任適切的監護人等語，此有龍眼林基金會99年6月25日
    財龍監字第0990892號函暨所附訪視報告在卷可稽。
六、本院參酌前揭事證及訪視報告結果，相對人有暴力傾向，多
    年來未與未成年子女乙○○、丙○○共同生活，父子感情生
    疏，且相對人長期未盡任何扶養義務，相對人顯有未盡保護
    教養義務，自不宜由相對人擔任未成年子女乙○○、丙○○
    之親權人。復觀未成年子女乙○○、丙○○多年來均由聲請
    人負擔實際照顧責任，聲請人實已擔任未成年子女主要養育
    者角色。且未成年子女乙○○、丙○○受照顧情況良好。是
    審酌子女成長過程中應有之安定性，及聲請人與未成年子女
    乙○○、丙○○彼此依附，並尊重未成年子女意願，本院認
    為對於未成年子女乙○○、丙○○權利義務之行使或負擔，
    由聲請人任之，較符合未成年子女之利益。從而，聲請人聲
    請本院酌定對於其與相對人所生未成年子女乙○○、丙○○
    權利義務之行使或負擔，由聲請人任之，為有理由，應予准
    許，爰裁定如主文第1項所示。又相對人應有與未成年子女
    乙○○、丙○○會面交往之權利，惟其方式及期間，考量未
    成年子女乙○○已滿18歲，應尊重其意願；至於丙○○已滿
    16歲，宜先由兩造自行協議，若有無法協議或協議不成之情
    形，自得再向本院請求酌定會面交往方式，附此敘明。
七、再按父母對於未成年子女，有保護及教養之權利義務；父母
    對於未成年子女之扶養義務，不因結婚經撤銷或離婚而受影
    響，民法第1084條第2項及第1116條之2分別定有明文。復按
    法院依民法第1055條之規定，為酌定、改定或變更時，得命
    交付子女、未行使或負擔權利義務之一方與未成年子女會面
    交往之方式與期間、給付扶養費、交付身分證明文件或其他
    財物，或命為相當之處分，並得訂定必要事項；前項扶養費
    之給付，法院得依聲請或依職權，命為一次給付或分期給付
    ，非訟事件法第127 條亦定有明文。且按未成年子女依民法
    第1114條第1 款規定請求父母給付扶養費者，固限於不能維
    持生活而無謀生能力之子女，自應由子女為請求權人，且應
    以訴訟方式為之。惟本件並非未成年子女依民法第1114條第
    1 款請求再抗告人給付子女扶養費，而係相對人以未成年子
    女之母自己名義，依非訟事件法第71條之6（現行第127條）
    規定為聲請，於法並無不合（最高法院94年台抗字第364 號
    裁判參照）。是當父母之婚姻關係因離婚而消滅，由其中一
    方行使及負擔對未成年子女之權利義務時，即生該單獨行使
    親權之一方因而所增加之保護教養費用，應如何由未行使之
    一方予以分擔補償之問題；依上說明，未成年子女扶養費本
    質認係未任親權之一方對任親權之他方，所應分擔之保護教
    養費用，故當事人自係指未成年子女之父母之一方。揆諸前
    揭說明，聲請人為未成年子女乙○○、丙○○之母，其以自
    己名義請求未行使或負擔權利義務之相對人（乙○○、丙○
    ○之父）給付未成年子女乙○○、丙○○之保護教養費用，
    自屬有據。
八、次按扶養之程度，應按受扶養權利者之需要，與負扶養義務
    者之經濟能力及身分定之；負扶養義務者有數人，而其親等
    同一時，應各依其經濟能力分擔義務，民法第1119條、第11
    15條第3 項分別定有明文。是本件酌定相對人應負扶養義務
    ，其扶養之程度，應按受扶養權利之未成年子女乙○○、丙
    ○○之需要，與負扶養義務者即聲請人與相對人之經濟能力
    及身分而為適當之酌定。經查：聲請人於○○年○○月○○日生、高
    職畢業、目前任職○○鎮公所、月薪約2萬元、名下有土地1
    筆，財產總額46,176元，98年度所得給付總額為335,700元
    ；相對人為○○年○○月○○日生、專科畢業、目前任職於農會、
    月薪約4萬5千元、名下有汽車、投資各1筆、財產總額4,560
    元，98年度所得給付總額為881,813元，另向○○鄉農會借
    貸110萬元，按月由薪資扣還外，且積欠案外人己○○200萬
    元未清償，業經本院依職權利用稅務電子閘門查詢兩造財產
    所得資料及前揭訪視報告、南投縣○○鄉農會99年11月9日
    投信農信字第0990000846號函，及相對人提出之臺灣南投地
    方法院99年度司促字第7887號支付命令影本等附卷可證。惟
    按父母對子女之扶養義務在於使其『生活之保持』，縱然相
    對人生活困難，或雖犧牲與自己地位相當之生活，亦不得不
    維持受扶養者之生活，此種『共生義務』涉及被扶養者相當
    之需要，且無須斟酌扶養供給者之給付能力，若扶養供給者
    無餘力，仍須犧牲自己扶養子女。是以在扶養義務者確實無
    力扶養子女時，始藉由國家保障或社會救濟之輔助機制加以
    處理，而非限縮法定之扶養義務程度。揆之上開說明，相對
    人主張其有負債、另需負擔家庭生活費用等情，縱若屬實，
    亦不能免除其對未成年子女之扶養義務。是依兩造所陳之收
    入情形、職業觀之，兩造均無不能工作之情形，亦均有能力
    扶養子女。再衡之兩造之年齡及目前身體狀況，及乙○○、
    丙○○之親權現由聲請人行使負擔，其所付出之勞力、心力
    亦非不可評價為扶養費之一部，認聲請人與相對人應依2比3
    之比例分擔未成年子女之扶養費用。復參酌行政院主計處編
    印之臺灣地區家庭收支調查報告，臺中縣縣民98年度每戶平
    均非消費支出為147,337元，消費支出為643,684 元，平均
    每戶人數為3.55人，則每人每月支出為18,569元（元以下四
    捨五入），此有行政院主計處98年度臺中縣家庭收支調查報
    告表乙份在卷可按。徵之上開行政院主計處每年發布之『家
    庭收支調查報告』中，經常性支出包括消費性支出及非消費
    性支出，其項目已經包括食衣住行育樂及保險等生活範圍，
    係目前較能正確反映國民生活水準之數據，且係不分成年人
    與未成年人一般日常生活支出，並以未成年子女乙○○、丙
    ○○目前日常居住重心之區域即臺中縣之家庭收支調查報告
    內容為標準，應客觀可採。依前述聲請人與相對人對於未成
    年子女扶養費用負擔之比例，相對人分別應負擔未成年子女
    乙○○、丙○○每人每月之扶養費用應為11,141元（元以下
    四捨五入，計算式：18,569/5×3=11,141）。綜上，本院認
    聲請人請求相對人自本裁定確定之日起，分別至子女乙○○
    、丙○○成年時止，按月於每月5日前給付予聲請人關於子
    女乙○○、丙○○之扶養費11,141元，為有理由，應予准許
    。聲請人逾此數額之請求，則無理由，惟此部分屬子女權利
    義務行使或負擔之內容，本院自得依職權審酌，不受當事人
    聲明之拘束，自不生駁回其餘請求之問題。再者，因按月給
    付之金額不高，為恐日後相對人有拒絕或拖延之情，而不利
    子女之利益，併定分期給付遲誤一期履行者，其後之給付視
    為亦已到期，以維子女之最佳利益，爰裁定如主文第2項所
    示。
九、依非訟事件法第122條第3項前段，裁定如主文。
中    華    民    國    99    年    12    月    6     日
                  家事法庭    法  官  陳宗賢
以上為正本係照原本作成。
如對本裁定抗告須於裁定送達後10日內向本院提出抗告狀（須附
繕本）。
中    華    民    國    99    年    12    月    6     日
                              書記官  洪千羽
??

??

??

??




2




司法院資訊處製作；財團法人民間司法改革基金會備份。
